臺灣高等法院臺中分院民事判決　　　　　 94年度上字第189號
上　訴　人　甲○○
法定代理人　丁　○
訴訟代理人　梁基暉律師
被　上訴人　台中縣潭子鄉公所
法定代理人　戊○○
訴訟代理人　蕭顯榮律師
上列當事人間請求確認所有權存在事件，上訴人對於中華民國
94年4月19日臺灣臺中地方法院93年度訴字第2215號第一審判決
提起上訴，本院於民國94年9月21日言詞辯論終結，茲判決如下
：
    主  文
上訴及追加之訴均駁回。
第二審訴訟費用（含追加之訴）由上訴人負擔。
    事實及理由
一、按在第二審為訴之變更或追加，非經他造同意，不得為之，
    但民事訴訟法第255條第1項第2款至第6款情形，不在此限。
    又請求之基礎事實同一者，縱於訴狀送達後，原告仍得將原
    訴變更或追加他訴，無須得被告同意，此觀民事訴訟法第
    446條第1項、第255條第1項第2款規定自明。本件上訴人於
    原審請求確認坐落台中縣潭子鄉○○段第880、877之1、878
    、892地號土地上如原判決附圖所示，門牌號碼台中縣潭子
    鄉○○村○○路○段231號之建物（下稱系爭建物），1樓面
    積595.25平方公尺（含1樓騎樓及1樓樓梯，下同）、2樓面
    積582.63平方公尺、地下室面積198.1平方公尺為上訴人所
    有。上訴本院後追加預備聲明為：系爭建物1樓及地下室為
    兩造公同共有。其主要爭點係就系爭建物1樓及地下室，所
    有權或公同共有之爭執，先後請求主要爭點既有共同性，請
    求基礎又有關連性、同一性，且證據資料之利用上亦有一體
    性，依訴訟經濟原則，自宜利用同一訴訟程序審理，藉以一
    次解決本件之紛爭，上訴人於本院追加基礎事實同一之法律
    關係為請求，應准上訴人為訴之追加，合先敘明。
二、上訴人主張：坐落台中縣潭子鄉○○段880地號土地（重測
    前瓦子段第121-2地號土地，下稱系爭土地）為上訴人所
    有，其上之系爭建物（並占用同段877之1、878、892號土地
    ），1樓面積595.25平方公尺、2樓面積582.63平方公尺、地
    下室面積198.1平方公尺，係民國（下同）70年間由上訴人
    之管理人丁○發動信眾樂捐，以瓦村辦公室之名義申請建
    造執照，經台中縣政府於74年1月8日核發建造執照，由上訴
    人出資所興建，應為上訴人所有。詎被上訴人竟函請台中縣
    稅捐稽徵處就系爭建物設立稅籍，由被上訴人為房屋稅之納
    稅義務人，經上訴人向台中縣稅捐稽徵處申請更正而未獲置
    理等情，先位聲明求為命：確認系爭建物1、2樓及地下室為
    上訴人所有之判決（原審判決確認系爭建物2樓面積582.63
    平方公尺為上訴人所有，駁回上訴人其餘請求，被上訴人就
    其敗訴部分未據聲明不服）。上訴人於本院追加預備之訴，
    主張如認先位之訴為無理由，亦應認被上訴人僅支出部分工
    程款，上訴人就系爭建物1樓及地下室有出資興建之事實，
    預備聲明求為命：確認系爭建物1樓及地下室為兩造公同共
    有之判決。
三、被上訴人則以：系爭建物建造執照之起造人為台中縣潭子鄉
    瓦村辦公室，系爭建物1樓及地下室之設計費新台幣（下
    同）8萬494元及工程款333萬4833元，均由被上訴人連同縣
    政府之補助款撥付上訴人收受，系爭建物1樓及地下室係被
    上訴人出資所興建，應為被上訴人所有等語，資為抗辯。
四、查，系爭土地於79年6月22日重測前為瓦子段第121-2地號
    ，係上訴人所有。上訴人法定代理人丁○代表上訴人於73年
    9月1日書立同意書，同意起造人於上開土地建築建物，並以
    「台中縣潭子鄉瓦村辦公室代表人丁○」之名義為起造人
    ，向台中縣政府申請建造執照，經台中縣政府於74年1月8日
    核發建造執照，因系爭建物建築完成之範圍超過上開建造執
    照所許可之範圍，並加蓋第2層，故於建築完竣後，並未辦
    理建物第一次登記。被上訴人於83年3月16日以83潭財字第
    4047號函，請台中縣稅捐稽徵處就系爭建物設立房屋稅籍，
    以被上訴人為房屋稅之納稅義務人，並將系爭建物列入鄉有
    財產，上訴人函請台中縣稅捐稽徵處更正系爭建物稅籍不獲
    准許等事實，為兩造所不爭執，且有土地所有權狀、建造執
    照、房屋稅籍證明書、台中縣稅捐稽徵處函、潭子鄉甲○○
    第四次信徒大會會議紀錄、使用土地同意書等影本附卷可稽
    （見原審卷11、12、19至23、42至46、158至160頁），堪認
    為真實。
五、上訴人主張系爭建物1樓及地下室為其所有，為被上訴人所
    否認，並以前詞置辯。經查：
  (一)73年8月18日台中縣潭子鄉鄉長曾與瓦村村長丁○等人，
    於鄉長辦公室就瓦村興建活動中心事宜開協調會，當時瓦
    村村長丁○等人表示希望鄉公所補助300萬元，是次會議
    主席即鄉長當場結論：「一瓦村活動中心工程由公所完成
    粗胚工程，經費約260萬元整。二餘不足款項由貴村自行負
    責完成，三工程由村辦公室自行依法發包。」有台中縣潭子
    鄉公所函、潭子鄉瓦村興建活動中心協調會會議記錄在卷
    可稽（見原審卷127至130頁）。又被上訴人於74年2月4日簽
    發面額8萬494元之公庫支票，其用途為「瓦村活動中心工
    程設計費」，74年2月11日簽發面額121萬9148元之公庫支票
    ，其用途為「瓦村活動中心新建工程第一期款」，74年6
    月6日簽發80萬9451元之公庫支票，其用途為「瓦村活動
    中心第二期工程款」，74年11月簽發面額17萬1740元之支票
    ，其用途為「瓦村活動中心水電工程設計費」，各該公庫
    支票受款人均為瓦村辦公處，並由瓦村辦公處設於潭子
    鄉農會之00000000000000號帳戶提示兌現，有潭子鄉農會函
    、潭子鄉公庫支票影本為證（見原審卷58至68頁），並有潭
    子鄉總決算74年度歲出決算說明表，科目補助及獎助費用，
    於施政計劃執行說明欄記載瓦村活動中心工程等語可憑（
    見原審卷72頁）。
  (二)系爭建物建築之前，曾在74年1月7日就1樓、地下室部分之
    建物，向台中縣政府申請取得74建都營字第90號建造執照，
    建造執照上之起造人為「台中縣潭子鄉瓦村辦公處代表人
    丁○」（見原審卷12頁），上訴人之法定代理人丁○並於73
    年9月1日代表上訴人書立同意書，同意起造人於系爭土地建
    築建物（見原審卷46頁）。
  (三)73年10月26日上訴人召開第四次信徒大會時，由丁○擔任主
    席，討論有關寺廟重建及瓦村活動中心之問題，其決議如
    下：「(一)案由：本村利用廟地做為活動中心案。說明：由於
    本村無活動中心，以甲○○廟地無條件提供本村做為活動中
    心用地。於活動中心遷建時，必須歸還廟地。(二)案由：甲○
    ○已年久失修，保養不易，本村活動中心於原地興建，擬利
    用活動中心頂樓重建甲○○，決議：照案通過。」（見原審
    卷42至43頁）亦明確表示將土地提供作為興建活動中心之用
    ，並區分活動中心及甲○○為不同之建物，甲○○係利用活
    動中心之頂樓重建，顯見系爭建物地下室及1樓之部分，上
    訴人自始即無以建造之方式原始取得所有權之意。依上開會
    議決議內容：「甲○○廟地無條件提供為本村活動中心用地
    。於活動中心遷建時，必須歸還廟地。」等語觀之，顯然上
    訴人之意思係提供土地供他人建築之用，否則，如上訴人自
    始係以原始取得所有權之意思興建瓦村活動中心，焉有特
    別記載「於活動中心遷建時，必須歸還廟地」等語之理？
  (四)由上所述，系爭建物1樓及地下室，係由被上訴人出資興建
    ，並由系爭土地所有權人之上訴人出具同意書，同意被上訴
    人在系爭土地興建房屋，且以台中縣潭子鄉瓦村辦公處為
    起造人，足認系爭建物1樓及地下室為被上訴人所有甚明。
  (五)至丁○於興建活動中心期間雖身兼上訴人甲○○及台中縣潭
    子鄉瓦村辦公處之法定代理人，但甲○○為寺廟，而村則
    為自治機關，二者為不同之權利主體，本件活動中心工程既
    自始係由「台中縣潭子鄉瓦村辦公處」建造，而非由上訴
    人建造，則被上訴人撥付補助款自無撥付與上訴人之理，是
    上訴人主張信徒大會會議內容僅為爭取補助款，其並未收到
    補助款，活動中心工程費均由上訴人負擔云云，不可採信。
六、上訴人主張上開公庫支票款項均匯入村里幹事帳戶，未曾由
    其經手，款項均於匯入當日旋即提出，顯未用於活動中心工
    程等語。然查，上開款項係存入「瓦村辦公處」設立於台
    中縣潭子鄉農會之活期儲蓄帳戶，有台中縣潭子鄉農會函與
    帳卡影本可證（見原審卷104至107頁），上訴人主張匯入村
    里幹事帳戶，顯非實在。其中74年2月4日之8萬494元、74年
    2月11日之121萬9148元、74年6月6日之80萬9451元三筆款項
    ，雖於匯入當日旋即提出，然此僅能表示當日資金往來情形
    ，尚難僅以此提款紀錄即謂款項非用於興建活動中心。上訴
    人另主張，丁○擔任瓦村村長時，村辦公處印章、存摺、
    村長印章均由當時村幹事乙○○保存，上開公庫支票款項均
    遭乙○○冒領，丁○事發當時不知情，至93年間始發現上情
    ，興建活動中心當時之工程款均由上訴人支出云云。惟查，
    證人乙○○證稱：「經費的支出必須蓋村辦公處的印章才能
    存入村辦公處的帳戶中，要領款項時要經過村長蓋章才能到
    農會去領款」、「辦公處的印章及存摺均由村長保管」等語
    ，與證人即接任乙○○工作之丙○○於本院94年8月22日準
    備程序時證稱：「村長丁○信任我們，所以將村辦公處存摺
    及領取村辦公處存摺的個人私章交由村幹事保管，但公印是
    放在村辦公室抽屜」等語，二人證詞雖有出入，然丁○縱有
    將村辦公處印章、存摺、村長印章均交由村幹事保管之事實
    ，亦不能以此即遽然推論村幹事有挪用款項之情形。參以前
    述之，73年8月18日台中縣潭子鄉鄉長與瓦村村長丁○等
    人，於鄉長辦公室就瓦村興建活動中心事宜開協調會，，
    其結論已說明瓦村活動中心工程由被上訴人完成粗胚工程
    ，經費約260萬元等語（見原審卷127至130頁），該次會議
    丁○既參與其中，明知被上訴人承諾補助260萬元經費，焉
    有於興建工程期間完全不清楚補助款項是否已核發，或補助
    款項使用之情形，反於事隔20年後始主張發現當年款項遭挪
    用，此顯與常情不符。是上訴人上開主張，均不足採。
七、上訴人主張被上訴人無法提出系爭建物1樓與地下室活動中
    心興建工程包商收款收據，足證被上訴人未支付工程款，活
    動中心能順利完成均依賴上訴人負擔工程款等語。上訴人固
    提出74年2月25日、同年3月25日、同年8月16日，75年5月14
    日、同年8月13日、同年10月9日、同年10月23日，「（瓦
    村）甲○○管理委員會」分別支付甲○○新建工程款80萬元
    、20萬元、50萬元、30萬元、35萬元、30萬元、30萬元予承
    包商邦華營造有限公司；74年9月20日「潭子鄉瓦村甲○
    ○興建委員會」支付甲○○設計費10萬元給華英建築師事務
    所許華英；75年11月3日，支付重建工程款10萬元給特傑營
    造公司之現金支出傳票與收據影本為證（見原審卷87至103
    頁），惟查，上開現金支出傳票與收據均明確記載係「甲○
    ○設計費」、「重建工程」、「甲○○新建工程」款項，均
    無相關「瓦村活動中心」設計或興建款項費用之記載，上
    訴人以此抗辯其負擔活動中心之興建費用，尚難採取。又，
    會計法第83條第1項明定：「各種會計憑證，均應自總決算
    公布或令行日起，至少保存二年；屆滿二年後，除有關債權
    、債務者外，經該管上級機關與該管審計機關之同意，得予
    銷毀。」本件工程既於施工完成後驗收完畢，並已交付工程
    款，被上訴人與包商間已無債權債務關係，依上開規定，會
    計憑證於二年後得銷毀，則被上訴人於事隔20年後，無法提
    出工程款憑證，事屬合理，自不能以其無法提出收據，即謂
    活動中心工程款非被上訴人所支付。上訴人該項主張，亦不
    可採。此外，上訴人所提出之寺廟登記證及寺廟登記表，僅
    係寺廟管理行政之登記事項，無從證明系爭建物1樓及地下
    室為上訴人所有之事實。
八、綜上所述，系爭建物1樓及地下室為被上訴人所有，則上訴
    人先位聲明請求確認系爭建物1樓及地下室為上訴人所有（2
    樓部分原審判決確認為上訴人所有，未據被上訴人聲明不服
    ），為無理由，原審就該部分為上訴人敗訴之判決，洵屬正
    當。上訴論旨，就該部分指摘原判決不當，求予廢棄改判，
    為無理由，應予駁回。系爭建物1樓及地下室為被上訴人所
    有已明，則上訴人追加之訴請求確認系爭建物1樓及地下室
    為兩造公同共有，亦無理由，應予駁回。本件事證已臻明確
    ，兩造其餘攻擊防禦方法及舉證，核與本件判決結果不生影
    響，無庸逐一論列，併此敘明。
據上論結，本件上訴及追加之訴均無理由，依民事訴訟法第449
條第1項、第78條，判決如主文。
中　　華　　民　　國　　94　　年　　10　　月　　5 　　日
      　　　　　　　　　民事第六庭審判長法　官  吳火川
　　　　　　　　　　　　　　　　        法　官  吳惠郁
　　　　　　　　　　　　　　　　        法　官  饒鴻鵬
以上正本係照原本作成。
如對本判決上訴，須於收受判決送達後二十日內向本院提出上訴
書狀，其未表明上訴理由者，應於提出上訴後二十日內向本院提
出上訴理由書 (須按他造人數附具繕本)。
上訴時應提出委任律師為訴訟代理人之委任狀。具有民事訴訟法
第四百六十六條之一第一項但書或第二項之情形為訴訟代理人者
，另應附具律師及格證書及釋明委任人與受任人有該條項所定關
係之釋明文書影本。
                                        書記官  陳如慧
中　　華　　民　　國　　94　　年　　10　　月　　6 　　日
                                                      Ｈ
